臺灣高等法院刑事判決
111年度上訴字第3407號
上  訴  人  臺灣新竹地方檢察署檢察官
被      告  邱建文

選任辯護人  梁育銘律師
上列上訴人因被告傷害致死案件，不服臺灣新竹地方法院110年
度訴字第594號，中華民國111年7月21日第一審判決（起訴案號
：臺灣新竹地方檢察署110年度偵字第7666號），提起上訴，本
院判決如下：
    主  文
上訴駁回。
    事  實
一、邱建文與張昭財所有之土地相鄰，二人乃因土地界址而有所
    爭執。邱建文於民國110年6月1日10時30分許，在新竹縣橫
    山鄉力行村白石湖建豐煤礦場上方400公尺處之果園内，因
    土地界址等糾紛，與張昭財發生口角爭執，遂心生不滿，竟
    基於傷害他人身體之犯意，以手持扣案之小鐵鎚敲擊或徒手
    方式毆打張昭財之四肢、背部，或以單手掐張昭財脖子，致
    張昭財受有第7、8肋骨骨折合併血胸、左手撕裂傷及左膝擦
    傷等傷害，邱建文亦因張昭財之反抗而受有臉部擦傷之傷害
    (然張昭財本身罹患冠狀動脈硬化併狹窄、腦萎縮、輕度脂
    肪肝、擴大心肌病變及支氣管性肺炎等疾病，為邱建文所不
    知)。嗣邱建文在有偵查犯罪職權之機關或公務員尚不知何
    人為肇事者前，即親自以電話報警坦承有上開傷害他人之情
    事，而警據報到後，當場扣得邱建文前揭使用之小鐵鎚1支
    ，並將張昭財緊急送醫急救。
二、案經邱建文自首暨張昭財之姐張蕉妹訴由新竹縣政府警察局
    橫山分局報告臺灣新竹地方檢察署（下稱新竹地檢署）檢察
    官偵查後起訴。 
    理  由
一、本判決以下所引具傳聞性質之各項供述證據，經本院於審理
    期日調查證據時提示並告以要旨後，未據當事人於言詞辯論
    終結前就證據能力部分有所異議，經審酌該言詞陳述或書面
    陳述作成時之情況，該等證據並無違背法定程序取得或顯不
    可信之情形，以之作為證據均屬適當，依據刑事訴訟法第15
    9條之5規定，自應認為均有證據能力。其餘認定事實所引用
    之非供述證據，並無證據證明係公務員違背法定程序所取得
    ，且就本案待證事項復具有相當關連性，亦無刑事訴訟法第
    159條之4顯有不可信之情況與不得作為證據之情形，復經本
    院於審理期日依法進行證據之調查、辯論，依同法第158條
    之4規定之反面解釋，亦均應有證據能力。
二、認定犯罪事實所憑之證據及理由：
　㈠上開犯罪事實，迭據被告於偵查、原審及本院審理中均坦承
    不諱（見相卷第12頁至第13頁、第14頁至第15頁、第56頁至
    第59頁，原審卷第78頁至第79頁、第81頁、第125頁、第186
    頁、第250頁、第317頁，本院卷第85頁），核與證人即告訴
    人張蕉妹於警詢、偵查中就被害人張昭財受傷送醫之指證（
    見相卷第16頁至第17頁、第18頁至第19頁背面）大致相符。
    此外，復有警員廖子瑋110年6月15日製作之新竹縣政府警察
    局橫山分局職務報告、被害人之110年6月1日救護紀錄表、
    臺北榮民總醫院新竹分院110年6月15日診斷證明書、病歷資
    料、110年11月22日北總竹醫字第1100001812號函暨函附被
    害人110年6月1日至同年月15日就醫病歷資料、被告之臺北
    榮民總醫院新竹分院110年6月1日診斷證明書、新竹縣政府
    警察局橫山分局扣押筆錄、扣押物品目錄表、新竹縣政府警
    察局勤務指揮中心受理110報案紀錄單、報案人即被告之110
    案件（Z00000000000000）報案過程錄音內容譯文、原審110
    年11月4日當庭勘驗「110年6月1日110報案（案號：Z000000
    00000000號）錄音檔」、「110年6月1日現場救護之警員密
    錄器錄影檔案」之勘驗筆錄暨勘驗擷圖各1份、現場暨急救
    照片、錄影畫面擷圖共7張、扣案之小鐵鎚照片4張（見相卷
    第11頁、第26頁、第29頁、偵卷第19頁至第27頁，院卷第14
    5頁、第147頁至第174頁，相卷第30頁、第20頁至第21頁背
    面、第23頁，原審卷第69頁，偵卷第18頁，原審卷第118頁
    至第120頁、第120頁至第123頁、第128-1頁至第128-14頁，
    相卷第31頁至第34頁、偵卷第41頁至第42頁）在卷可稽，並
    有扣案之小鐵鎚1支（原審保管字號：111年度院保字第393
    號，扣押物品清單見原審卷第281頁）可以佐證。綜上證據
    ，足認被告所犯如事實欄所載之傷害犯行，事證明確，堪予
    認定。
  ㈡公訴意旨雖認被告係犯刑法第277條第2項傷害致死罪，暨檢
    察官上訴意旨略以：（一）本件被害人送往臺北榮民總醫院
    新竹分院後，最後因為呼吸衰竭、心因性休克而死亡，此有
    卷附法務部法醫研究所解剖報告書暨鑑定報告書（下稱法醫
    研究所鑑定報告書）、本署相驗屍體證明書及臺北榮民總醫
    院新竹分院診斷證明書等資料在卷可稽。（二）法醫研究所
    鑑定報告書雖提及被害人死亡方式未確定，但依照上開法醫
    研究所鑑定報告書，明確提及被害人生前有嚴重冠狀動脈硬
    化併狹窄、擴大心肌病變及支氣管性肺炎，且是因為細故遭
    鈍器擊於軀體，因此四肢有全身性鈍挫傷，最後因心肌梗塞
    疑似食物哽咽喉頭，致心因性休克及呼吸衰竭死亡之可能，
    死亡方式與毆打有相關性。而被告亦自承確實有徒手或持小
    鐵鎚毆打被害人之行為。由此可知，被害人死亡與被告傷害
    行為仍有一定程度之關連性。（三）另再詳細閱覽前開法醫
    研究所鑑定報告書，提及被害人「死亡原因為死者生前有嚴
    重冠狀動脈硬化併狹窄，腦萎縮，輕度脂肪肝，長期酗酒併
    酒精脫癮症候群、擴大心肌病變及支氣管性肺炎，因細故遭
    鈍擊於軀體、四肢造成全身鈍挫傷，因急性心肌梗塞疑似食
    物哽咽喉頭，致心因性休克及呼吸衰竭死亡之可能，死亡方
    式研判似與毆打有相關性，但似尚未達致命性的程度」等語
    ，此有前開法醫研究所鑑定報告書附卷可稽。而製作本件鑑
    定報告書之法醫師蕭開平於原審審理程序中亦證稱：「（檢
    察官問：你稱被害人之前有擴大心肌病變、冠狀動脈硬化併
    狹窄、支氣管性肺炎等等，請問這些被害人本來的病情在遭
    受他人毆打而有本件傷勢後，是否會造成原本病情惡化？）
    答：我剛剛說的Cytokine就是細胞激素...該數據有一個細
    胞激素風暴...比如他肌肉有被打，肌肉損傷後，容易造成
    細胞激素會增高很多，我現在看到的是2588，一般100、200
    就很高了，所以這是符合細胞激素風暴的一個過程，當然這
    個有時也不一定會致命，但假如他有其他的病，就比較容易
    會觸發，比如免疫力不好或其他的問題，比如他本身就有一
    些心肌梗塞的疾病，就會造成他致命...死者受傷會不會有
    加重的因素，這個也有可能是其中之一、（檢察官問：你們
    解剖報告書有提到死者死亡方式與毆打有相關性，但尚未達
    到致命程度，那是否還是要先有被他人毆打的行為，本件被
    害人才會死亡？）答：對，一般來說，這種案子我們用排除
    法，就是萬一他沒有被毆打的話，可能他還會活著，縱使他
    有很嚴重的各個器官的疾病，但很可能就是因為有毆打後，
    他身體一直很殘弱，所以也會間接造成他萬一吃東西的時候
    ，他不吃也不行，也需要有營養份的補充，結果一吃不小心
    就嗆到了，所以我想應該是在那個時間點有問題」等語。而
    被告亦自承確實有徒手或持小鐵鎚毆打被害人之行為，已如
    前述。是從法醫研究所鑑定報告書、證人蕭開平之證述與被
    告之供述可知，被告毆打被害人之行為，確實與被害人之死
    亡具有關連性無疑。且證人蕭開平之證述更明確提到，被害
    人本身即具有擴大心肌病變、冠狀動脈硬化併狹窄、支氣管
    性肺炎等疾病，在遭被告毆打後，因為肌肉損傷其體內之細
    胞激素風暴增高到2588，而如果本身就有一些心肌梗塞的疾
    病就會造成致命結果，被害人受傷有可能是加重因素等語。
    由此可知，本件係先有被告之毆打行為，再加上被害人本身
    之疾病影響，最終造成被害人死亡之可能性極高，故被告之
    毆打行為，與被害人之死亡具有相當因果關係。原審就此部
    分並未詳細說明，認定此部分並未引起被害人死亡之風險，
    而對被告為有利之認定，尚難令人甘服。（四）再者，依前
    開法醫研究所鑑定報告書，特別提到請調查「死者有無受外
    因影響造成嗆呼吸道之可能」。而依被害人之台北榮民總醫
    院新竹分院診斷證明書，被害人當時受有第7.8肋骨骨折合
    併血胸、疑似肺栓塞之傷害。再參酌法醫師蕭開平之證稱內
    容提及：若是有被人打傷，可能有疑似肺栓塞或肺挫傷或肋
    骨骨折，如果本身健康不是很好，應該有會比一般人更容易
    嗆呼吸道等語。又被告亦自承曾掐住被害人之脖子。從而，
    亦有可能是被害人遭被告毆打受有肋骨骨折合併血胸、疑似
    肺栓塞之傷害後，因為自己本身有擴大心肌病變、冠狀動脈
    硬化併狹窄、支氣管性肺炎等疾病影響身體狀況，再加上被
    告曾掐住被害人之脖子，進而發生嗆呼吸道而導致被害人死
    亡之情事。是被告之傷害行為仍與被害人之死亡具有相當因
    果關係。此部分原審卻認定雖有極為薄弱之關連性，但還是
    認為被告之傷害行為與被害人之死亡無涉，其認事用法亦有
    未恰之處。（五）又原審另認定依據被害人病歷資料所附護
    理紀錄，因被害人於110年6月10日應尚有以口進食稀飯之情
    ，故被害人之死亡另有「進食嗆食」之外因存在，難認被害
    人之死亡與被告之傷害行為有相當因果關係。然依上開護理
    資料，或許被害人於110年6月10日有進食情事，但如前述法
    醫師蕭開平之證述內容，依被害人之身體狀況與被告對之之
    毆打行為，比起一般人更容易嗆呼吸道而導致死亡。故110
    年6月10日之進食雖與被告無直接關係，但被告之前對被害
    人之傷害行為及被告本身之疾病，已造成被告容易嗆呼吸道
    而死亡的可能性，進而導致被害人於110年6月10日之進食最
    終發生嗆呼吸道而死亡之結果，故被告之傷害行為與被害人
    之死亡仍具有相當因果關係存在，而非原審所稱被害人之後
    之進食行為乃為純然之外因，而與被告傷害行為無涉。（六
    ）從而，被告之傷害行為確實與被害人之死亡仍具有相當因
    果關係存在。且事發時被害人年紀已達61歲，身體亦有前述
    所稱冠狀動脈硬化併狹窄、擴大心肌病變及支氣管性肺炎等
    疾病，被告卻還徒手或持鐵鎚毆打被害人，並毆打其身體、
    胸部及四肢，還有掐脖子之行為，在此情形下，被告應確實
    有預見此行為會導致被害人死亡之可能性，卻疏於注意未加
    以避免，進而造成本件被害人死亡，其確實有應注意未注意
    的過失，故其所為確實構成傷害致人於死犯行。原審對就此
    部分僅認定被告構成傷害犯行，而就傷害致人於死犯行部分
    不另為無罪之諭知，其對於事實之認定，有違背經驗法則及
    論理法則之處，自難認原判決合法云云。惟查：
　⒈按傷害致人於死罪，以傷害行為與死亡結果之間有因果關係
    ，為其成立要件。受傷後因疾病死亡，是否有因果關係，應
    視其疾病是否因傷害所引起而定，如係因傷致病，因病致死
    ，則傷害行為與死亡之結果即有因果關係；倘被害人所受傷
    害，原不足引起死亡之結果，嗣因另有與傷害無關之其他疾
    病，或其他偶然獨立原因之介入，始發生死亡之結果時，方
    有因果關係中斷之可言，此時因被害人之死亡，與加害者之
    行為，並無相當因果關係，當祇能以普通傷害論處，而難令
    其負傷害致人於死之罪責。被告行為後旋於當日即110年6月
    1日11時59分許報警處理，此業經認定如前，而警方、救護
    人員據報到場後，旋將被害人送往臺北榮民總醫院新竹分院
    急救，經該院醫師診斷其有「第7、8肋骨骨折合併血胸，疑
    似肺栓塞、肺炎、左手撕裂傷、左膝挫傷」等傷勢或病症，
    於同日轉入加護病房救治，復於同年月7日轉至普通病房，
    再於110年6月11日因呼吸窘迫轉至加護病房治療，末於110
    年6月15日1時11分死亡等情，有被害人之臺北榮民總醫院新
    竹分院110年6月15日診斷證明書、病歷資料、被害人110年6
    月1日至同年月15日就醫病歷資料、新竹地檢署110年6月16
    日、同年月17日勘驗筆錄、110年6月17日法醫檢驗報告書、
    法務部法醫研究所110年8月4日法醫理字第11000038750號函
    暨函附法醫研究所110年8月2日（110）醫鑑字第1101101277
    號解剖報告書暨鑑定報告書、新竹地檢署110年8月16日相驗
    屍體證明各1份、被害人大體照片6張、相驗及解剖照片49張
    （見相卷第29頁、偵卷第19頁至第27頁，原審卷第147頁至
    第174頁，相卷第53頁、第63頁、第95頁至第102頁、第106
    頁至第110頁背面、第114頁、第34頁至第37頁、第70頁至第
    94頁）附卷憑參。再依卷附法醫研究所110年8月2日（110）
    醫鑑字第1101101277號解剖報告書暨鑑定報告書之記載，被
    害人「死亡原因為死者生前有嚴重冠狀動脈硬化併狹窄，腦
    萎縮，輕度脂肪肝，長期酗酒併酒精脫癮症候群、擴大心肌
    病變及支氣管性肺炎，因細故遭鈍擊於軀體、四肢造成全身
    鈍挫傷，因急性心肌梗塞疑似食物哽咽喉頭，致心因性休克
    及呼吸衰竭死亡之可能，死亡方式研判似與毆打有相關性，
    但似尚未達致命性的程度，請調查毆打時死者有無受酒精影
    響或外因影響程度造成嗆呼吸道之可能，故死亡方式尚為未
    確定，請調查後決定之」等語，此有上開鑑定報告1份（見
    相卷第106頁至第110頁背面）附卷憑參。是依上述證據，並
    不能確定被害人之死亡與被告之毆打行為存在有因果關係。
    是檢察官起訴及上訴意旨主張，法醫研究所鑑定報告書雖提
    及被害人死亡方式未確定，但依照上開法醫研究所鑑定報告
    書，明確提及被害人生前有嚴重冠狀動脈硬化併狹窄、擴大
    心肌病變及支氣管性肺炎，且是因為細故遭鈍器擊於軀體，
    因此四肢有全身性鈍挫傷，最後因心肌梗塞疑似食物哽咽喉
    頭，致心因性休克及呼吸衰竭死亡之可能，死亡方式與毆打
    有相關性。而被告亦自承確實有徒手或持小鐵鎚毆打被害人
    之行為。由此可知，被害人死亡與被告傷害行為仍有一定程
    度之關連性云云，並無理由。
　⒉檢察官於偵查中固傳喚告訴人到庭，其並證稱：被害人生前
    沒有酗酒，也沒有什麼疾病等語（見相卷第113頁），然除
    病情部分與鑑定證人即法醫師蕭開平進行解剖鑑定時所見上
    情相悖外，佐以原審調閱被害人生前健保就診紀錄、相關病
    歷可知，被害人遲至109年3月20日已因呼吸喘、流鼻水、咳
    嗽帶有白痰等症狀，至國立臺灣大學醫學院附設醫院竹東分
    院就診，斯時因其有抽菸史且胸部X光顯示慢性支氣管炎變
    化，經該院安排於109年03月27日門診追蹤及肺功能檢查，
    惟被害人未就診持續追蹤，此有被害人之105年6月15日至11
    0年6月15日保險對象門診、住診申報紀錄明細表、竹信醫院
    110年11月22日竹信字第110020號函暨函附被害人病歷影本
    、林醫院110年12月1日林醫字第1101201001號函暨函附被害
    人就診病歷、國立臺灣大學醫學院附設醫院竹東分院門診初
    診病歷紀錄、國立臺灣大學醫學院附設醫院新竹臺大分院生
    醫醫院110年11月29日新竹臺大分院病歷字第1100013538號
    函各1份（原審卷第43頁、第45頁至第49頁、第141頁、第14
    3頁至第144頁、第177頁、第179頁至第182頁、第175頁）存
    卷足考。是被害人於本案發生前其肺部或支氣管或已有病變
    ，加以法醫師蕭開平到庭作證時亦明確表示：這些擴大心肌
    病變、冠狀動脈硬化併狹窄、支氣管性肺炎等病症不可能會
    因為毆打而造成，應該是死者本身就會有這些疾病等語（見
    原審卷第295頁、第302頁至第303頁），足見被害人於受傷
    前本身即罹有嚴重冠狀動脈硬化併狹窄、腦萎縮、輕度脂肪
    肝、擴大心肌病變及支氣管性肺炎等病症。然被告僅係與被
    害人所有之土地相鄰，並非非常熟識之鄰居，僅係當時因土
    地界址糾紛發生爭執，被告並不知道被害人有上開疾病在身
    ，業據被告於本院審理時供述明確(本院卷第85至86頁)，而
    依據檢察官之舉證，復查無卷內有任證據顯示被告明知被害
    人本身有上開疾病，而仍蓄意攻擊被害人，自不能導果為因
    ，以事後發現被害人本身之疾病，即率予推認被告明知被害
    人本身已罹患上開疾病在身，而仍蓄意攻擊被害人。是檢察
    官上訴意旨主張，詳細閱覽前開法醫研究所鑑定報告書，提
    及被害人「死亡原因為死者生前有嚴重冠狀動脈硬化併狹窄
    ，腦萎縮，輕度脂肪肝，長期酗酒併酒精脫癮症候群、擴大
    心肌病變及支氣管性肺炎，因細故遭鈍擊於軀體、四肢造成
    全身鈍挫傷，因急性心肌梗塞疑似食物哽咽喉頭，致心因性
    休克及呼吸衰竭死亡之可能，死亡方式研判似與毆打有相關
    性，但似尚未達致命性的程度」等語，此有前開法醫研究所
    鑑定報告書附卷可稽。而製作本件鑑定報告書之法醫師蕭開
    平於原審審理程序中亦證稱：「（檢察官問：你稱被害人之
    前有擴大心肌病變、冠狀動脈硬化併狹窄、支氣管性肺炎等
    等，請問這些被害人本來的病情在遭受他人毆打而有本件傷
    勢後，是否會造成原本病情惡化？）答：我剛剛說的Cytoki
    ne就是細胞激素...該數據有一個細胞激素風暴...比如他肌
    肉有被打，肌肉損傷後，容易造成細胞激素會增高很多，我
    現在看到的是2588，一般100、200就很高了，所以這是符合
    細胞激素風暴的一個過程，當然這個有時也不一定會致命，
    但假如他有其他的病，就比較容易會觸發，比如免疫力不好
    或其他的問題，比如他本身就有一些心肌梗塞的疾病，就會
    造成他致命...死者受傷會不會有加重的因素，這個也有可
    能是其中之一、（檢察官問：你們解剖報告書有提到死者死
    亡方式與毆打有相關性，但尚未達到致命程度，那是否還是
    要先有被他人毆打的行為，本件被害人才會死亡？）答：對
    ，一般來說，這種案子我們用排除法，就是萬一他沒有被毆
    打的話，可能他還會活著，縱使他有很嚴重的各個器官的疾
    病，但很可能就是因為有毆打後，他身體一直很殘弱，所以
    也會間接造成他萬一吃東西的時候，他不吃也不行，也需要
    有營養份的補充，結果一吃不小心就嗆到了，所以我想應該
    是在那個時間點有問題」，被告亦自承確實有徒手或持小鐵
    鎚毆打被害人之行為。是從法醫研究所鑑定報告書、證人蕭
    開平之證述與被告之供述可知，被告毆打被害人之行為，確
    實與被害人之死亡具有關連性無疑。且證人蕭開平之證述更
    明確提到，被害人本身即具有擴大心肌病變、冠狀動脈硬化
    併狹窄、支氣管性肺炎等疾病，在遭被告毆打後，因為肌肉
    損傷其體內之細胞激素風暴增高到2588，而如果本身就有一
    些心肌梗塞的疾病就會造成致命結果，被害人受傷有可能是
    加重因素等語。由此可知，本件係先有被告之毆打行為，再
    加上被害人本身之疾病影響，最終造成被害人死亡之可能性
    極高，故被告之毆打行為，與被害人之死亡具有相當因果關
    係云云，並無理由。
　⒊被告於前揭時地雖有持小鐵鎚或以徒手毆打方式傷害被害人
    之四肢、背部，經臺北榮民總醫院新竹分院醫師診斷其受有
    「第7、8肋骨骨折合併血胸，疑似肺栓塞、肺炎、左手撕裂
    傷、左膝挫傷」等傷勢或病症，然除鑑定報告已載明「因細
    故遭鈍擊於軀體、四肢造成全身鈍挫傷，…死亡方式研判似
    與毆打有相關性，但似尚未達致命性的程度」外，原審就鑑
    定人為解剖時所見傷勢與上開診斷結果不同部分曾函詢法醫
    師蕭開平，其明確覆以：本案在受傷後住院14日才死亡，在
    解剖時並無明顯肋骨骨折、血胸或是肺栓塞之病理變化，但
    在左側7-8肋骨近肋椎關節區有色澤增加狀，似已呈復原狀
    ，此類局部骨折縱有少量積血存在（臨床上診斷為血胸；但
    未進行胸管插管治療），研判應該不嚴重，外觀上已呈復原
    狀，非致命傷等語，此有法務部法醫研究所111年3月24日法
    醫理字第11100001290號函暨函附【附件一】解剖照片1份（
    原審卷第219頁至第220頁、第225頁）附卷可考，法醫師蕭
    開平到庭時亦證稱：我們檢查時因為已經受傷後住院14天，
    我們看到死者的肋骨已經部分癒合，不是很明顯的外傷，而
    且是在下端第7、8肋骨側面，只有2根肋骨骨折，第一時間
    又沒有肋膜囊積水，所以我看死者的外傷，以胸部來看是不
    嚴重，算是輕傷等語（見原審卷第294頁至第295頁），均一
    再指明被害人因被告行為所受之傷勢並非致命傷，參以被害
    人之臺北榮民總醫院新竹分院病歷摘要亦載明「110年6月7
    日因狀況穩定轉至普通病房」等語（見原審卷第147頁），
    足見被害人當時之傷情已趨穩定，是被告前揭傷害行為應絕
    非直接致被害人死亡之原因，當堪以認定。是檢察官上訴意
    旨主張，依前開法醫研究所鑑定報告書，特別提到請調查「
    死者有無受外因影響造成嗆呼吸道之可能」。而依被害人之
    台北榮民總醫院新竹分院診斷證明書，被害人當時受有第7.
    8肋骨骨折合併血胸、疑似肺栓塞之傷害。再參酌法醫師蕭
    開平之證稱內容提及：若是有被人打傷，可能有疑似肺栓塞
    或肺挫傷或肋骨骨折，如果本身健康不是很好，應該有會比
    一般人更容易嗆呼吸道等語。又被告亦自承曾掐住被害人之
    脖子。從而，亦有可能是被害人遭被告毆打受有肋骨骨折合
    併血胸、疑似肺栓塞之傷害後，因為自己本身有擴大心肌病
    變、冠狀動脈硬化併狹窄、支氣管性肺炎等疾病影響身體狀
    況，再加上被告曾掐住被害人之脖子，進而發生嗆呼吸道而
    導致被害人死亡之情事。是被告之傷害行為仍與被害人之死
    亡具有相當因果關係。又原審另認定依據被害人病歷資料所
    附護理紀錄，因被害人於110年6月10日應尚有以口進食稀飯
    之情，故被害人之死亡另有「進食嗆食」之外因存在，難認
    被害人之死亡與被告之傷害行為有相當因果關係。然依上開
    護理資料，或許被害人於110年6月10日有進食情事，但如前
    述法醫師蕭開平之證述內容，依被害人之身體狀況與被告對
    之之毆打行為，比起一般人更容易嗆呼吸道而導致死亡。故
    110年6月10日之進食雖與被告無直接關係，但被告之前對被
    害人之傷害行為及被告本身之疾病，已造成被告容易嗆呼吸
    道而死亡的可能性，進而導致被害人於110年6月10日之進食
    最終發生嗆呼吸道而死亡之結果，故被告之傷害行為與被害
    人之死亡仍具有相當因果關係存在，而非原審所稱被害人之
    後之進食行為乃為純然之外因，而與被告傷害行為無涉云云
    ，顯與上開證據不符，無非係圖憑己意之指摘而已，亦無理
    由。
　⒋至被告之上開傷害被害人之行為，是否會致被害人原有病情
    加重而致因而死亡乙節，經查：
　①依法醫師蕭開平於原審審理程序中固然係證稱：被告打的行
    為造成被害人組織間損傷，有1個數據叫Cytokine，就是細
    胞激素，死者的病歷內有記載到濃度很高，我現在看到的是
    2588，一般100、200就很高了，這是符合細胞激素風暴的一
    個過程，有時在學理上會認為比較容易造成肺栓塞，當然這
    個有時也不一定會致命，但假如他有其他的病，就比較容易
    會觸發，比如免疫力不好或其他的問題，比如他本身就有一
    些心肌梗塞的疾病，就會造成他致命，至於死者為何會呼吸
    不好，我看他的肺部狀況是還好，但後來就引起發炎，是否
    會因此觸發細胞激素風暴，而造成他致命的結果，所以死者
    受傷會不會有加重的因素，這個也有可能是其中之一等語（
    見原審卷第296頁至第297頁）。亦即被告傷害行為造成被害
    人組織間損傷，在被害人原有其他疾病之狀況下，可能引發
    肺栓塞等致命病症，然依被害人之臺北榮民總醫院新竹分院
    病歷顯示，上開Cytokine數值即「CK」值，其於110年6月1
    日14時29分為「2588」、同日17時29分為「4157」，惟迄至
    110年6月11日9時49分已降至「359」等情，此有該病歷0份
    （見原審卷第155頁）存卷可參。是該數值隨被害人持續住
    院診治已然下降，且臺北榮民總醫院新竹分院關於被害人病
    歷所附之護理紀錄，110年6月11日16時30分部分亦載明「今
    追蹤之Chest CTA：肺栓塞可能性較低、雙肺肺氣腫」等語
    （見原審卷第169頁）。加以法醫師蕭開平更證稱：死者經
    診斷肺栓塞部分，我看了他的病歷資料也是寫疑似，就是懷
    疑而已，我們在解剖時至少沒有看到很明顯的肺栓塞，尤其
    在照X光的時候，我看X光沒有肋膜囊積水，表示外傷不是那
    麼嚴重等語（見原審卷第294頁至第295頁）。是被告傷害行
    為於本案應未進一步引起有致被害人死亡風險之「肺栓塞」
    等疾病。
　②法醫師蕭開平於原先鑑定報告、函覆意見，甚至於原審審理
    程序中作證時均指出，「死亡前死者似有嘔吐行為導致少量
    食物阻塞呼吸道，導致失能致命之可能」、「我們在解剖時
    發現比較有疑問的就是氣管喉頭區有食物殘留，…，死者應
    該有氣管內管插管，假如是第二次再進去加護病房時有氣管
    內管插管，那時應該就已經有呼吸哽咽阻塞喉頭區、呼吸道
    入口的可能性」，應調查「死者有無受酒精影響或外因影響
    程度造成嗆呼吸道之可能」，此觀上開鑑定報告、函覆意見
    暨所附附件二解剖照片及原審111年6月23日審理筆錄各1份
    、解剖照片影本1張（見相卷第110頁至其背面，原審卷第22
    0頁至第222頁、第295頁至第297頁、第327頁）自明。是縱
    然依告訴人上開所述，排除被害人先前有酗酒習慣、住院當
    時可能有酒精脫癮之症狀，亦應確認被害人死亡前有無其他
    造成嗆呼吸道之外因因素存在，而被告雖自承於行為當下曾
    以單手掐被害人之頸部，然參以被害人於救護人員到場之際
    ，尚能意識清楚回覆該人員身分資料，業經原審勘驗該「11
    0年6月1日現場救護之警員密錄器錄影檔案」後認定在卷（
    見原審卷第120頁至第123頁）；且被害人110年6月1日送醫
    住院後，於同年月7日轉入普通病房迄至6月9日23時30分以
    前，其呼吸多「偶淺快不費力」、「尚平順」、「無明顯痰
    音及咳嗽」或「偶爾咳嗽、有痰，尚可自咳」，「鼻胃管留
    置，灌食配方奶，…，反抽已消化，無嗆食或噁心嘔吐症狀
    」等情，此有被害人之臺北榮民總醫院新竹分院10年6月1日
    至同年月15日就醫病歷所附之護理紀錄1份（見原審卷第159
    頁至第174頁）附卷可參。由是可見，被害人於住院期間尚
    可正常呼吸、以鼻胃管進食消化。再佐以法醫師蕭開平證稱
    ：掐脖子萬一掐到3分鐘，就會造成腦部缺氧，就會造成永
    久性的腦部缺氧性的腦病變，假如死者住加護病房6天後，
    又出來4天，那時的精神狀況我不知道，假如他那時的精神
    狀況還好，感覺還可以吃東西，那掐脖子應該不是致命原因
    等語（見原審卷第299頁），亦足見被告當下掐被害人頸部
    之行為，絕非造成被害人死亡前嗆呼吸道之外因至明。
　③再依上揭被害人病歷所附之護理紀錄（見原審卷第166頁至第
    174頁），110年6月10日15時記載「因病人自拔鼻胃管後又
    拒吃稀飯故經莫凡慶醫師評估後予以再重置18號鼻胃管，目
    前暫餵食120ml再觀察消化情形」、同年6月10日23時21分記
    載「呼吸偶淺快、不費力，…，胃管留置，反抽已消化，灌
    食配方奶240ML/餐，無噁心、嘔吐情形」，同年6月11日11
    時41分記載「6/10鼻胃管反抽有深褐色液體，…，暫禁食到
    當天上午，下午可進食。協助餵食稀飯，病人拒，自拔鼻胃
    管，專師予以更換鼻胃管，下午開始灌食配方奶120ML…；6/
    11今早0600灌食配方奶120ML，今早0900開始呼吸急促」，
    同年6月11日12時30分記載「病人於12：20由3W轉入加護病
    房」，同年6月11日12時31分記載「6/10鼻胃管反抽有深褐
    色液體，…，囑禁食到5/10（應為6/10之誤）當天上午，下
    午可進食，協助餵食稀飯，且病人自拔鼻胃管，由專師reon
    鼻胃管，下午開始灌食配方奶120ML…；因病況不穩，經主治
    醫師評估後轉ICU-1治療及觀察」，同年6月11日15時15分以
    後多記載「呼吸喘費力，呼吸音呈現Strido」、「低效型呼
    吸型態/病人意識E4V4M5」、同年6月14日20時25分記載「呼
    吸費力，…致電家屬病人呼吸狀況欠穩」、6月15日「01：11
     Asystole」等節，可知被害人於110年6月10日下午有自拔
    鼻胃管、預計以口進食稀飯之情，其後雖再度重置鼻胃管灌
    食配方奶，惟於同年月11日9時以後即有呼吸急促、費力及
    意識狀態改變等情況，並旋因病情不穩轉往加護病房救治終
    至死亡。
　④另佐以法醫師蕭開平於解剖發現被害人喉頭尚有食物塊存及
    支氣管內有少量食物，似支持在被害人死亡前有進食後再嘔
    吐或進食時哽嗆之食物存在乙節，此有法務部法醫研究所11
    1年3月24日法醫理字第11100001290號函暨函附【附件二】
    解剖照片1份（見原審卷第221頁、第227頁）存卷足參。是
    顯然可見，被害人於110年6月10日下午至11日轉往加護病房
    前之此段期間，恐因以口進食時發生嗆食之情，致呼吸困難
    、意識改變導致失能而死亡，且經原審於審理程序中提示上
    開護理紀錄予法醫師蕭開平確認，其亦肯認本案被害人應係
    於前揭期間拔管進食因食物殘留嗆到，以至呼吸費力，終致
    窒息而發生死亡結果（見原審卷第304頁至第305頁）。是本
    案被害人之死亡確有其他嗆呼吸道之外因影響，即另有被害
    人「進食嗆食」之外因存在，則當難認被害人之死亡與被告
    之傷害行為有相當因果關係，甚為明確。 
　⑤從而可見，檢察官上訴意旨主張，被告之傷害行為確實與被
    害人之死亡仍具有相當因果關係存在。且事發時被害人年紀
    已達61歲，身體亦有前述所稱冠狀動脈硬化併狹窄、擴大心
    肌病變及支氣管性肺炎等疾病，被告卻還徒手或持鐵鎚毆打
    被害人，並毆打其身體、胸部及四肢，還有掐脖子之行為，
    在此情形下，被告應確實有預見此行為會導致被害人死亡之
    可能性，卻疏於注意未加以避免，進而造成本件被害人死亡
    ，其確實有應注意未注意的過失，故其所為確實構成傷害致
    人於死犯行。原審對就此部分僅認定被告構成傷害犯行，而
    就傷害致人於死犯行部分不另為無罪之諭知，其對於事實之
    認定，有違背經驗法則及論理法則之處，自難認原判決合法
    云云，與上述客觀證據均不符，亦無理由。
　⒌法醫師蕭開平於原審作證時，固然證稱：「（檢察官問若是
    有被人打傷，可能有疑似肺栓塞或肺挫傷或肋骨骨折【姑且
    先排除血胸】，是否會比一般人更容易嗆到呼吸道？）答：
    要看他身體的狀況，假如他本身就很弱，健康不是很好，應
    該有這個可能性」、「一般來說，這種案子我們用排除法，
    就是萬一他沒有被毆打的話，可能他還會活著，縱使他有很
    嚴重的各個器官的疾病，但很可能就是因為有毆打後，他身
    體一直很殘弱，所以也會間接造成他萬一吃東西的時候，他
    不吃也不行，也需要有營養份的補充，結果一吃不小心就嗆
    到了，所以我想應該是在那個時間點有問題」等語（見原審
    卷第297頁至第299頁）。似認被告傷害行為與被害人因嗆食
    而生之死亡結果有極為薄弱之關連性，即指被害人因身體受
    傷更需要進食，而增加嗆食之可能性，然此一風險增加即「
    更需要進食」乙節應非增加法律所不能容許之風險，亦非該
    傷害行為所獨有。況法醫師蕭開平亦證稱：一個人在進食的
    時候忽然間哽到食物，我們有時會去找原因，因為一般人不
    會哽到食物，結果我們就剛好看到死者有冠狀動脈硬化、狹
    窄，而且死者有一些心肌的纖維化結痂的疤痕，所以我們會
    很合理的推斷說這個就是因為死者有心肌梗塞，有時發作時
    ，造成他進食哽到食物」等語（見原審卷第301頁），更徵
    被害人本案之嗆食並非當然係因被告傷害行為所致，同難以
    此即認被害人之死亡與被告行為有涉。從而，被告前述各該
    攻擊行為固然有造成被害人上開傷勢，惟該等傷勢本身均未
    達致命之程度，該傷勢於本案亦未引起足以致命之疾病，加
    以被害人先前即罹有嚴重冠狀動脈硬化併狹窄，腦萎縮，輕
    度脂肪肝、擴大心肌病變及支氣管性肺炎等病症，本案更恐
    係於住院期間始因進食之際哽嗆呼吸道，而導致失能死亡，
    有其他外因介入，則當難認被告死亡與被告前述傷害行為有
    相當因果關係存在，自僅能論以被告傷害之罪責。
　⒍綜上證據及理由所述，本件檢察官所舉之證據尚不足使本院
    形成被害人死亡與被告傷害行為間具有相當因果關係之心證
    ，自難論以被告涉犯傷害致死之罪責。被告及其辯護人辯稱
    ，被告僅應構成傷害被害人部分，既核與事實相符，此部分
    事證明確，自應依法論罪科刑。
三、論罪科刑部分：　　　　　　　
  ㈠核被告所為，係犯刑法第277條第1項傷害罪。公訴意旨雖認
    被告上開所為，係犯刑法第277條第2項前段之傷害致死罪，
    然本案尚無從認定被告之傷害行為與被害人之死亡結果間具
    有相當因果關係，業如前述，自無從認定被告所為成立傷害
    致死罪，公訴意旨實容有誤會，惟因社會基本事實同一，爰
    依法變更起訴法條。至告訴人代理人固於原審審理時促請原
    審法院注意被告是否具有殺人之犯意等語（見原審卷第84頁
    ）。然依被害人之傷勢位置，佐以上開證據，均足以證明被
    害人所受傷害之傷勢程度，並未達致命之程度，且被告僅係
    與被害人因土地界址發生糾紛，進而與被害人發生互毆，自
    難認被告具有何殺人之犯意，附此敘明。
  ㈡再行為人基於單一犯意，在時空密切接近之情形下，以數行
    為持續侵害同一之法益，然各行為之獨立性極為薄弱，依一
    般社會健全觀念，在時間差距上，難以強行分開，在刑法評
    價上，以視為數個舉動之接續施行，合為包括之一行為予以
    評價，較為合理，即屬接續犯。本件被告於上開時地，先後
    多次持扣案之小鐵鎚1支或以徒手方式毆打被害人四肢或背
    部，另亦曾以單手掐被害人之頸部，各該舉動應係基於同一
    傷害目的，並於密切接近之時、地實施，侵害同一法益，各
    行為之獨立性極為薄弱，依一般社會健全觀念，在時間差距
    上，難以強行分開，在刑法評價上，以視為數個舉動之接續
    施行，合為包括之一行為予以評價，較為合理，應論以接續
    犯一罪。
　㈢刑法第62條所謂自首，祇以犯人在犯罪未發覺之前，向該管
    公務員申告犯罪事實，而受裁判為已足，並不以使用「自首
    」字樣或言明「自首」並「願受裁判」為必要。被告於行為
    後之當日11時59分許，旋親自以電話報警坦承有上開傷害他
    人之情事，除說明所在之地點外，亦同意提供報案電話以俾
    聯絡，其後更指引警員前往現場救護被害人等情，此業經原
    審勘驗「110年6月1日110報案（案號：Z00000000000000號
    ）錄音檔」認定屬實，並有該勘驗筆錄、新竹縣政府警察局
    橫山分局110年9月30日竹縣橫警偵字第1103601431號函暨函
    附新竹縣政府警察局勤務指揮中心受理110報案紀錄單、警
    員廖子瑋110年9月24日製作之職務報告各1份（見原審卷第1
    18頁至第120頁、第69頁、第73頁）存卷足參。顯見被告在
    有偵查犯罪權限之警員尚未發覺犯罪行為人前，即先主動坦
    承前揭犯罪事實，則揆諸前揭說明，被告應已符合刑法第62
    條前段自首之要件，其自首而接受裁判，更協助警員救助被
    害人，別無應不予減刑之事由存在，爰依刑法第62條前段之
    規定，減輕其刑。
四、關於沒收部分
　　扣案之小鐵鎚1支，為被告所有，供其為本案犯行所用之工
    具，業經其供承在卷（見原審卷第308頁、本院卷第84頁）
    ，復核無刑法第38條之2第2項得不予宣告沒收之事由，自應
    依刑法第38條第2項前段規定沒收之。
五、駁回上訴之理由：
　　原審判決同此認定，以被告所犯事證明確，依法論罪科刑及宣告沒收，認事用法並無違誤，檢察官上訴意旨仍執前詞，認為被告應構成傷害致死罪，並無理由，亦已如上述。再原審判決以被告之行為人責任為基礎，審酌被告縱與被害人間存有土地界址之相關糾紛，亦應秉持理性思考溝通，或依正當合法管道尋求救濟。然竟因與被害人發生口角，即持扣案之小鐵鎚敲擊或以徒手方式攻擊被害人之四肢、背部，或以單手掐被害人之頸部，迄至被害人無力反抗為止之犯罪動機、目的與手段，致被害人因此受有第7、8肋骨骨折合併血胸、左手撕裂傷及左膝擦傷等傷害之程度，尤考量被告曾持工具傷害背對正欲離去之被害人，縱被害人之死亡與其傷害行為並無因果關係，客觀上被告上開行為情節及所生之損害，仍不可謂之不鉅。惟念及被告不僅自始坦承犯行，更於行為後旋即自首，並導引警察前往現場救助被害人，足見其對於自己行為所生之傷害結果，應有彌補之意，犯後態度尚可。再被告雖迄今尚未與告訴人達成和解，然此實係雙方認知及基礎事實差距過大所致，而不能據此為過度不利於被告之量刑，另考量依被告自述內容及其所提出相關證明文件（見原審卷第128-15頁至第128-17頁、第128-19頁、第128-21頁至第128-23頁、第128-25頁、第128-27頁），可知被告現從事保全工作、離婚、有3名成年子女、案發後曾服用除草劑中毒、較差之家庭經濟狀況及國小畢業之教育程度等一切情狀，因而量處如原審判決主文所示之刑，亦與罪刑相當原則並無相違。檢察官上訴意旨認為，本件被告迄今尚未與告訴人達成和解。是原審判決除論罪部分有前述違背經驗法則及論理法則之處外，其量刑部分亦有過輕之處（僅判處被告有期徒刑10月），其論罪量刑實有不當，難令人甘服，請將原判決撤銷，更為適當合法之判決云云。無非係徒憑己意，就原審判決量刑職權行使所為之爭執而已，亦無理由，均應併予駁回。　　　　　　　　　　　
據上論斷，應依刑事訴訟法第368條，判決如主文。
本案經檢察官陳榮林提起公訴，檢察官劉正祥提起上訴，檢察官
曾俊哲到庭執行職務。
中　　華　　民　　國　　111 　年　　11　　月　　9 　　日
                  刑事第十九庭  審判長法　官  曾淑華
                                      法　官  李殷君
                                      法　官  陳文貴
以上正本證明與原本無異。
如不服本判決，應於收受送達後20日內向本院提出上訴書狀，其
未敘述上訴之理由者並得於提起上訴後20日內向本院補提理由書
（均須按他造當事人之人數附繕本）「切勿逕送上級法院」。
                                      書記官  俞妙樺
中　　華　　民　　國　　111 　年　　11　　月　　9 　　日
附錄：本案論罪科刑法條全文
刑法第277條第1項
傷害人之身體或健康者，處5年以下有期徒刑、拘役或50萬元以
下罰金。